【裁判字號】    94,訴,3925
【裁判日期】    950816
【裁判案由】    菸酒管理法
【裁判全文】
臺北高等行政法院判決
                                      94年度訴字第3925號
                              .
原      告  劉建逢即大華實業社
被      告  花蓮縣政府
代  表  人  甲○○（縣長）
訴訟代理人  乙○○
            丙○○
上列當事人間因菸酒管理法事件，原告不服財政部中華民國94年
10月14日台財訴字第09400485830號訴願決定， 提起行政訴訟。
本院判決如下：
    主  文
原告之訴駁回。
訴訟費用由原告負擔。
    事  實
壹、事實概要：
    緣原告於民國（以下同）93年11月19日經人檢舉於花蓮縣觀
    光協會主辦印製之「愛戀花蓮」旅遊導覽手冊內頁，印有「
    大華酒廠」之酒類廣告宣傳，未標示「飲酒過量，有害健康
    」或其他警語之情形，涉嫌違反菸酒管理法第37條規定，案
    經被告前往花蓮縣觀光協會調查事證，並據花蓮縣觀光協會
    供稱系爭廣告內容係原告直接提供予印刷社印製等語，被告
    以原告所提供之廣告內容未標示警語，違章屬實，乃依同法
    第55條第1項規定處新臺幣（以下同）100,000元罰鍰，並請
    於文到翌日起改正。原告不服，提起訴願，遭駁回後，遂向
    本院提起行政訴訟。
貳、兩造聲明：
一、原告聲明：
    原告未於言詞辯論期日到場，據其提出之書狀，聲明求為判
    決訴願決定及原處分均撤銷。
二、被告聲明：求為判決駁回原告之訴。
、兩造爭點：
    花蓮縣觀光協會主辦印製之「愛戀花蓮」旅遊導覽手冊內頁
    中「大華酒廠」所刊登者是否為酒類廣告？原告是否為行為
    人？其內容未標示「飲酒過量，有害健康」或其他警語，被
    告除對花蓮縣觀光協會裁罰外，得否再處罰原告？
一、原告陳述：原告未於言詞辯論期日到場，據其提出之書狀，
    陳述如下：
(一)、全案於狀提行政訴願時，已細予條列指陳，惟訴願決定之駁
    回意旨，竟與原告指陳意旨完全無法契合，為特再予引述：
１、本件之行為者並非原告，而係主辦單位花蓮縣觀光協會，此
    為原處分之違反事實欄內首揭，復有花蓮縣觀光協會所印製
    之「愛戀花蓮」旅遊導覽手冊可佐。
２、上揭事實既為原處分及訴願決定所認定之事實，則豈能推諉
    為「原告直接提供予印刷社」印製？兩相矛盾！
３、由導覽手冊之冊面可發現被告忝為指導單位，本件如有違法
    ，則當初身為指導單位之被告難道不用為其指導之結果負行
    政責任、連帶受罰嗎？
４、是被告率對原告裁處行政罰鍰，即有未合，且本件如有違法
    ，原告亦非違法之行為人，如何併依令改正？
５、承上所言，本件之「愛戀花蓮」導覽手冊乃被告為發展縣內
    觀光旅遊之政策，由主辦單位即花蓮縣觀光協會及首席指導
    單位即被告集收花蓮縣境內績優廠商，提供花蓮遊客便於旅
    遊所印製之旅遊導覽手冊，而非原告刊登之酒品廣告，怎可
    羅織原告違反菸酒管理法第37條、第55條第 1項及菸酒查緝
    及檢舉案件處理作業要點規定？要之，提供目錄是一回事，
    重點在於誰係刊印之行為者，暨本件導覽手冊係廣告或係宣
    傳觀光之作用，允宜先予釐清！
６、依處分書主旨，原告一再言明本件係「愛戀花蓮」之旅遊導
    覽，難不成被告首謀、起意共同違法？否則旅遊導覽豈會曲
    解成酒品廣告？
(二)、綜上，本件原處分程序上已然不合，亦即本件縱有違法，原
    告並非行為者；且細閱上揭導覽手冊，係被告己身之觀光導
    覽事宜，係一種發展被告觀光之政策宣導，其利基點與原告
    何干？是由此角度而言，除了上揭不符之事實外，被告亦完
    全違背行政之禁反言原則！
(三)、被告為宣導其觀光政策，要地方廠商配合，原告等廠商配合
    出力後，承辦機關竟又檢視出力不夠之廠商，歸咎其贊助不
    力之責，而於雞蛋內挑骨頭，此已係明如觀火，否則，按諸
    給付行政之法理，被告於審視其所謂原告之「廣告」時，亦
    理應適時指導，豈會故意放任「違法」？此不為被告自設陷
    阱？其不公不義章章明甚！
(四)、印製「愛戀花蓮」旅遊導覽手冊之主辦單位花蓮縣觀光協會
    亦被處罰執行在案，則上揭違法事實豈可一罪雙罰？
(五)、綜上所述，爰請判決如原告訴之聲明。
二、被告陳述：
(一)、本案原告係花蓮縣轄內之酒製造業者，於菸酒新制實施以來
    ，對於轄內製造、進口及販賣業者，被告均於例行性檢查或
    於適當場合，針對菸酒法令告知業者並做宣導。原告為酒製
    造業者，對於菸酒相關法令更應熟稔，其違反菸酒管理法之
    事實足堪認定，然竟陳稱其非為違反行為人，顯無理由。依
    菸酒管理法第37條規定，酒之廣告或促銷，應明顯標示「飲
    酒過量，有害健康」或其他警語。又，該法施行細則第13條
    第 1項規定：「本法第37條所稱廣告，指利用電視、廣播、
    影片、幻燈片、報紙、雜誌、傳單、海報、招牌、牌坊、電
    腦、電話傳真、電子視訊、電子語音或其他方法，可使不特
    定多數人知悉其宣傳內容之傳播。」違反上開規定者，將依
    菸酒管理法第55條規定核處。旅遊導覽手冊係為施行細則第
    13條所規範之其他方法之一，被告依據該法第55條規定核處
    ，自屬有據。
(二)、參照行政罰法條文第14條第 1項規定：「故意共同實施違反
    行政法上義務之行為者，依其行為情節之輕重，分別處罰之
    。」酒之廣告應明顯標示「飲酒過量，有害健康」或其他警
    語。旨在避免刺激過量或不當消費酒類，以維護國民健康，
    爰予適當限制酒類廣告或促銷內容。若有透過大眾傳播工具
    對酒類等商品加以報導宣傳，激起大眾之購買慾望者，即為
    菸酒管理法第37條應為處罰之對象。又，針對本案得否處罰
    之疑義，被告曾於94年7月29日就本案函請財政部釋示。 俟
    經財政部函示略以：「就目前法制而言，對於數人參與實施
    違反行政法上義務行為之情形，宜就各個行為人所為之行為
    分別依法認定其是否符合違反行政法上義務之構成要件，而
    決定是否處罰。」另針對花蓮縣觀光協會及大華實業社二者
    處分若有違反菸酒管理法第37條規定而被處罰者，因其就個
    別行為人依規定論處，尚無所謂一行為二罰之問題。是故依
    各項資料佐證認屬花蓮縣觀光協會與大華實業社係本案主要
    行為人，故被告依法裁處罰鍰，並無不合。
(三)、依行政罰法第7條第1項之規定：違反行政法上義務之行為非
    出於故意或過失者，不予處罰。亦即行為人有無故意或過失
    應由裁罰機關負舉證責任。
(四)、綜上論結，原告違規事實經被告認定無誤，其所為理由，均
    不足採。原處分及訴願決定揆諸首揭法條規定，並無違誤，
    爰請判決如被告答辯之聲明。
    理  由
一、本件原告經合法通知，未於言詞辯論期日到場，核無行政訴
    訟法第218條準用民事訴訟法第386條各款所列之情事，爰依
    被告之聲請，由其一造辯論而為判決，合先敘明。
二、按「酒之廣告或促銷，應明顯標示『飲酒過量，有害健康』
    或其他警語，並不得有下列情形：…。」及「違反第37條規
    定而為酒之廣告或促銷者，處新臺幣10萬元以上50萬元以下
    罰鍰，並通知限期改正；屆期未改正者，得按次連續處罰。
    」分別為菸酒管理法第37條及第55條第1項所明定。
三、本件原告於93年11月19日經人檢舉於花蓮縣觀光協會主辦印
    製之「愛戀花蓮」旅遊導覽手冊內頁，印有「大華酒廠」之
    酒類廣告宣傳，未標示「飲酒過量，有害健康」或其他警語
    之情形，涉嫌違反菸酒管理法第37條規定，案經被告前往花
    蓮縣觀光協會調查事證，並據花蓮縣觀光協會供稱系爭廣告
    內容係原告直接提供予印刷社印製等語，被告以原告所提供
    之廣告內容未標示警語，違章屬實，乃依同法第55條第 1項
    規定，處原告100,000元罰鍰，並請於文到翌日起改正。 原
    告不服，循序起訴主張，本件之「愛戀花蓮」導覽手冊乃被
    告為發展縣內觀光旅遊之政策，由主辦單位即花蓮縣觀光協
    會及首席指導單位即被告集收花蓮縣境內績優廠商，提供花
    蓮遊客便於旅遊所印製之旅遊導覽手冊，而非原告刊登之酒
    品廣告，被告怎可違反禁反言原則，而羅織非行為者之原告
    違反菸酒管理法第37條、第55條第 1項及菸酒查緝及檢舉案
    件處理作業要點規定？又印製「愛戀花蓮」旅遊導覽手冊之
    主辦單位花蓮縣觀光協會亦被處罰執行在案，則上揭違法事
    實豈可一罪雙罰？云云。惟查：
(一)、原告於93年11月19日經人檢舉於花蓮縣觀光協會主辦印製之
    「愛戀花蓮」旅遊導覽手冊內頁印有「大華酒廠」之酒類廣
    告宣傳，未標示「飲酒過量，有害健康」或其他警語之情形
    ，涉嫌違反菸酒管理法第37條規定，案經被告依檢舉查證屬
    實，此有系爭廣告附卷可稽， 則被告依同法第55條第1項規
    定，處原告100,000元罰鍰， 並請於文到翌日起改正，於法
    並無不合。
(二)、菸酒管理法第37條明定酒之廣告或促銷，應明顯標示「飲酒
    過量，有害健康」或其他警語，並不得有違背公共秩序或善
    良風俗等五種情形，旨在避免刺激過量或不當消費酒類，以
    維護國民健康，爰予適當限制酒類廣告或促銷內容。若有透
    過大眾傳播工具對酒類等商品加以報導宣傳，激起大眾之購
    買慾望者，即為菸酒管理法第37條法令所規範之範圍，揆諸
    該法條文義，倘違反應行或禁止行為之一者，即屬違規。本
    件原告係花蓮縣之酒製造業者之一，被告於菸酒新制實施以
    來，對於轄內製造、進口及販賣業者，無論於例行性檢查或
    於適當場合，均針對菸酒法令告知業者並做宣導，此有被告
    之菸酒查緝小組辦理菸酒製造業稽查結果紀錄表可參，是原
    告本於業務所需，對於菸酒相關法令自應有相當之注意。花
    蓮縣觀光協會於93年 9月24、26日函送、傳送文件予各會員
    ，其內容略以：「93年11月18－21日將舉行『2004台北國際
    旅展』，為行銷花蓮服務旅客，本會將印製『愛戀花蓮』旅
    遊護照，內容有推薦旅遊行程並提供版面供花蓮各業者行銷
    使用，預計印製二萬本，敬邀  貴公司參加。…」此有該函
    送、傳真文件附卷可按，足見花蓮縣觀光協會主辦印製之「
    愛戀花蓮」旅遊護照內提供版面係供花蓮各業者「行銷使用
    」，是就各業者言，自屬宣傳廣告，而非僅止於就旅客言之
    旅遊導覽手冊而已。詎原告參加此項活動，提供系爭「大華
    酒廠」之酒類廣告予印刷社，刊登於花蓮縣觀光協會主辦印
    製之「愛戀花蓮」旅遊導覽手冊內頁，卻未依規定標示警語
    ，自為原告之疏失行為，且其疏失行為縱非故意，要難謂無
    過失，依前開說明，自應依法受罰。
(三)、就目前法制而言，對於數人參與實施違反行政法上義務行為
    之情形，宜就各個行為人所為之行為分別依法認定其是否符
    合違反行政法上義務之構成要件，而決定是否處罰。本件被
    告既認定原告及花蓮縣觀光協會均違反菸酒管理法第37條規
    定而裁罰，則被告就各個行為人依規定論處，尚無所謂一行
    為二罰之問題。
四、綜上所述，原告之陳詞均不可採， 被告對原告所為100,000
    元罰鍰，並請於文到翌日起改正之處分，揆諸首揭規定，並
    無違誤，訴願決定予以維持，亦無不合。原告徒執前詞，訴
    請撤銷訴願決定及原處分，並無理由，應予駁回。
五、本件事證已臻明確，兩造其餘攻擊防禦方法均與本件判決結
    果不生影響，故不逐一論述，併此敘明。
據上論結，本件原告之訴為無理由， 爰依行政訴訟法第98條第3
項前段、第218條，民事訴訟法第385條第1項前段判決如主文。
中    華    民    國    95    年     8    月    16    日
                             第二庭審判長法  官 徐瑞晃
                                         法  官 李得灶
                                         法  官 吳慧娟
上為正本係照原本做成。
如不服本判決，應於送達後20日內，向本院提出上訴狀並表明上
訴理由，如於本判決宣示後送達前提起上訴者，應於判決送達後
20日內補提上訴理由書（須按他造人數附繕本）。
中    華    民    國    95    年     8    月    16    日
                                         書記官 劉道文


司法院資訊處製作；財團法人民間司法改革基金會備份。
